【裁判字號】    97,訴,231
【裁判日期】    970909
【裁判案由】    違反槍砲彈藥刀械管制條例
【裁判全文】
臺灣宜蘭地方法院刑事判決               97年度訴字第231號
公  訴  人  臺灣宜蘭地方法院檢察署檢察官
被      告  甲○○
選任辯護人  楊德海律師
上列被告因違反槍砲彈藥刀械管制條例案件，經檢察官提起公訴
（97年度偵字第1408號），本院判決如下：
    主  文
甲○○無罪。
    理  由
一、本件公訴意旨略以：被告甲○○為泰雅族山地原住民，於民
    國96年年底某日，在宜蘭縣大同鄉英士村山區拾獲無法證明
    係屬有主物之槍砲彈藥刀械管制條例第4條所稱其他可發射
    子彈具有殺傷力之土造長槍1枝（槍枝管制編號0000000000
    號），旋即藏放在其位於宜蘭縣大同鄉梵梵91號住處附近，
    並未經許可而持有之。嗣因甲○○與其前妻徐愛琄發生家庭
    糾紛，徐愛琄與其子張紹銘前往報警，因而查獲。因認被告
    涉犯槍砲彈藥刀械管制條例第8條第4項之未經許可持有其他
    可發射子彈具有殺傷力之槍砲罪嫌。並舉：(1)被告之自白、
    證人徐愛琄、張紹銘之證詞；(2)扣案土造長槍1枝、照片16
    幀；(3)內政部警政署刑事警察局97年5月9日刑鑑字第097006
    2250號槍彈鑑定書；(4)內政部（87）台內警字第8770116號
    函，資為論據。惟被告堅詞否認有上開犯行，辯稱：伊持有
    土造長槍係供生活工具之用，為原住民之習慣，合於槍砲彈
    藥刀械管制條例第20條第1項規定，不適用有關刑罰之規定
    等語。
二、按被告之行為不罰者，應諭知無罪之判決，刑事訴訟法第30
    1條第1項定有明文。又原住民未經許可，製造、運輸或持有
    自製之獵槍、魚槍，或漁民未經許可，製造、運輸或持有自
    製之魚槍，供作生活工具之用者，處新臺幣2千元以上2萬元
    以下罰鍰，槍砲彈藥刀械管制條例有關刑罰之規定，不適用
    之，此觀槍砲彈藥刀械管制條例第20條第1項規定甚明。
三、經查：
 (一) 被告於民國96年年底某日於宜蘭縣大同鄉英士村山區拾獲某
    土造長槍後，因槍托已腐爛不堪使用，被告遂將該槍枝之槍
    托拆下，另裝上其他槍托而製成本件扣案槍枝，並置放於其
    宜蘭縣大同鄉英士村梵梵91號住處前空地等情，業據被告自
    白不諱，核與證人徐愛琄、張紹銘之證詞相符，並有扣案長
    槍1枝、起獲槍枝之照片16幀附卷可證，是扣案長槍係被告
    製造完成並加以持有，應無疑義。又扣案槍枝經檢察官送內
    政部警政署刑事警察局鑑驗結果，認係土造長槍，由具擊發
    機構之木質槍身及金屬槍管組合而成，擊發功能正常，可供
    擊發口徑0.27吋建築工業用彈（作為發射動力），用以發射
    彈丸使用，認具殺傷力等情，亦有該局97年5月9日刑鑑字第
    0970062250號槍彈鑑定書在卷可參。是被告製造並持有扣案
    具殺傷力槍枝之事實，固堪認定。
 (二) 惟按原住民基於不同之文化傳統，其所追求之價值與其他族
    群迥然不同，其傳統生活之內涵與其他族群有甚大之差異。
    而原住民依先祖所留下之傳統方式製造簡易獵槍上山獵捕飛
    禽走獸，並將所得獵物與族人分享，本屬原住民傳統生活方
    式中極為重要之一部分，此乃眾所皆知之事實。近年來，原
    住民之生活型態雖已因社會之整體發展及族群之融合而發生
    重大之改變，其專以狩獵為生或以狩獵為主要生活內容者，
    雖已極為罕見，惟自製簡易獵槍，於農閒或工作之餘入山狩
    獵，仍屬原住民之生活內容。是以，90年11月14日修正公布
    槍砲彈藥刀械管制條例第20條第1項即明定：原住民未經許
    可，製造、運輸或持有自製之獵槍、魚槍，供作生活工具之
    用者，處新臺幣2千元以上2萬元以下罰鍰，槍砲彈藥刀械管
    制條例有關刑罰之規定，不適用之。亦即，該條規定已將原
    住民未經許可製造、持有自製獵槍，供作生活工具之用者，
    予以除罪化。
 (三) 檢察官雖舉內政部（87）台內警字第8770116號函為據，謂
    ：上開函文所定義之「自製獵槍」乃「原住民傳統習慣專供
    捕獵維生之生活工具，由申請人自行獨力製造或與非以營利
    為目的之原住民在警察分局核准之報備地點協力製造完成，
    以逐次由槍口裝填黑色火藥於槍管內，以打擊底火或他法引
    爆，將填充之射出物射出，非使用具有彈頭、彈殼及火藥之
    子彈者而言；所謂『射出物』係指供自製獵槍引爆槍管內火
    藥物發射之用，填充於槍管內，遠小於槍管內徑之固體物，
    如玻璃碎片、金屬顆粒等，且不含具有彈頭、彈殼及火藥之
    子彈」等情，本件扣案之土造長槍係使用工業用彈，其擊發
    方式與上揭函釋意旨不合，並非該條例所謂「自製獵槍」云
    云。惟按槍砲彈藥刀械管制條例對於「自製獵槍」之定義，
    並未為明文規定，亦未授權主管機關內政部就「自製獵槍」
    以行政命令予以定義，是以內政部非基於槍砲彈藥刀械管制
    條例授權所制定之前揭行政命令，本即無拘束法官適用法律
    之效力。本院揆諸槍砲彈藥刀械管制條例第20條第1項係為
    尊重並保障原住民原有生活及文化習慣之修法意旨，應認該
    條文所謂「供作生活工具之用之自製獵槍」，於原住民本於
    其文化傳統所形成之特殊習慣，為其生活中從事狩獵、祭典
    等活動使用，而以傳統方式所製造、運輸或持有自製簡易獵
    槍之情形，即屬當之，內政部前揭函釋內容，增加母法（槍
    砲彈藥刀械管制條例第20條第1項規定）所無之對於原住民
    製造、運輸、持有槍砲範圍之限制，為本院所不採。
 (四) 查被告為泰雅族山地原住民，此有法務部戶役政連結作業系
    統附卷可證（見本院卷第7頁）。經本院當庭勘驗扣案槍枝
    結果，該槍枝之槍管、槍托均質地粗糙，並以一般之螺絲予
    以連結（見本院卷第61頁），足見該槍枝確屬自製簡易獵槍
    無訛。而被告於偵審中，迭供稱：伊持有扣案槍枝是為獵取
    山豬食用、靠山吃山等語（見偵查卷第7頁、本院卷第63頁
    ），亦與山地原住民捕獵之習慣相符，可堪採信。是依前揭
    法條規定及說明，應認被告製造、持有本件扣案槍枝，係合
    於槍砲彈藥刀械管制條例第20條第1項之「自製之獵槍」、
    「供其生活工具之用」要件，揆諸前揭法條規定，被告之行
    為業經法律規定予以除罪化，自不能對之課以刑責。
四、綜上，被告否認犯罪為有理由，爰依法為被告無罪判決之諭
    知。
據上論斷，應依刑事訴訟法第301條第1項，判決如主文。
本案經檢察官賴慶祥到庭執行職務
中    華    民    國    97    年    9     月    9     日
              刑事第三庭審判長法  官  林惠玲
                              法  官  劉家祥
                              法  官  鄧晴馨
以上正本證明與原本無異。
如不服本判決應於收受本判決後10日內向本院提出上訴書狀，並
應敘述具體理由。若未敘述理由者，應於上訴期間屆滿後20日內
向本院補提理由書狀(均須按他造當事人之人數附繕本)。
                              書記官  吳文雄
中    華    民    國    97    年    9     月    9     日


司法院資訊處製作；財團法人民間司法改革基金會備份。
